【裁判字號】    98,重訴,19
【裁判日期】    990121
【裁判案由】    損害賠償
【裁判全文】
臺灣基隆地方法院民事判決              98年度重訴字第19號
原      告  丁○○○
            丙○○
上列二人共同
訴訟代理人  周彥憑律師
被      告  乙○○    住基隆市七堵區○○○路61巷21號
                      身分證統一編號：Ｚ000000000號
訴訟代理人  陳貴德律師
上列當事人間損害賠償事件，經本院刑事庭移送前來（98年度附
民字第14號），本院於民國99年1月7日言詞辯論終結，判決如下
：
    主  文
被告應給付原告丁○○○新臺幣捌佰拾壹萬壹仟佰零捌元，
及自民國九十八年二月二十一日起至清償日止，按年息百分之五
計算之利息。
被告應給付原告丙○○新臺幣柒佰貳拾壹萬零佰零貳元，及自
民國九十八年二月二十一日起至清償日止，按年息百分之五計算
之利息。
訴訟費用由被告負擔二分之一，餘由原告負擔。
本判決於原告丁○○○、丙○○各以新台幣貳佰柒拾柒萬元、新
台幣貳佰肆拾萬元為被告供擔保後，得假執行。但被告如於假執
行程序實施前，各以新台幣捌佰拾壹萬壹仟佰零捌元、新台
幣柒佰貳拾壹萬零佰零貳元為原告丁○○○、丙○○預供擔保
，得免為假執行。
    事實及理由
壹、程序方面：
一、按因犯罪而受損害之人，以對於刑事被告及依民法負賠償責
    任之人請求回復其損害者為限，始得於刑事訴訟程序附帶提
    起民事訴訟，刑事訴訟法第487條第1項定有明文。而所謂「
    因犯罪而受損害之人」，係指因犯罪行為直接受損害之人而
    言，至其他因犯罪間接或附帶受損害之人，在民事上雖不失
    有請求賠償損害之權，但既非因犯罪而直接受其侵害，即不
    得認係該條之因犯罪而受損害之人。次按，刑事庭移送民事
    庭之附帶民事訴訟，僅移送後之訴訟程序應適用民事訴訟法
    ，至於移送前之訴訟行為是否合法，仍應依刑事訴訟法決之
    。又移送民事庭之附帶民事訴訟，應適用民事訴訟法，縱移
    送前提起此項訴訟不合刑事訴訟法所定之要件，而有刑事訴
    訟法第502條第1項關於訴之不合法規定情形，但其移送後之
    訴訟程序，既應適用民事訴訟法，即屬同法第249條第1項第
    6款所謂起訴不備其他要件，仍應依該條項款之規定，以裁
    定駁回之，自無準用刑事訴訟法第502條第1項，以判決程序
    裁判之餘地（最高法院41年臺上字第50號、44年臺抗字第4
    號判例意旨參照）。經查，本院98年度訴字第96號刑事判決
    認定之犯罪事實，係被告於93年12月3日將陳木成、陳慶章
    、丁○○○及丙○○印章，交付不知情之黃明城建築師，由
    其辦理變更起造人，使該建築師事務所職員在變更起造人申
    報書上及變更起造人名冊（一）上，將原起造人「丁○○○
    」、「丙○○」變更為「謝尚揮」之姓名，將原起造人「陳
    木成」、「陳慶章」變更為「陳武強」之姓名，並將陳木成
    、陳慶章、丁○○○及丙○○之印章蓋用其上，於同日持向
    基隆市政府申請變更起造人等情，有本院上開刑事判決在卷
    可參。是上開刑事案件中，因被告行使偽造私文書、使公務
    員登載不實等犯行而受損害之人，為原起造人即訴外人陳木
    成、陳慶章及原告丁○○○、丙○○等四人，而戊○○（已
    另為裁定駁回其請求）僅因此項行為而間接受害而已。準此
    ，原告丁○○○、丙○○自得於刑事訴訟附帶提起民事訴訟
    請求損害賠償，合先敘明。
二、因犯罪而受損害之人，於刑事訴訟程序得附帶提起民事訴訟
    ，對於被告及依民法負損害賠償責任之人，請求回復其損害
    。前項請求之範圍，依民法之規定，刑事訴訟法第 487條定
    有明文。是因犯罪而受損害之被害人，對於被告提起刑事附
    帶民事損害賠償訴訟，固應以被告之犯罪行為而受有損害為
    前提，然其請求賠償範圍應依民法之規定，並不以刑事訴訟
    法所認定之損害額為限。故本件原告附民請求之範圍自可大
    於刑案認定之範圍，併予敘明。
三、按訴狀送達後，原告不得將原訴變更或追加他訴；但擴張或
    減縮應受判決事項之聲明者，不在此限，民事訴訟法第255
    條第1項第3款定有明文。本件原告丁○○○、丙○○於刑事
    附帶民事訴訟起訴狀原各請求被告應給付新臺幣（下同）
    1,800萬元、1,500萬元及均自起訴狀繕本送達翌日起至清償
    日止按年息5%計算之利息；嗣於本院審理時減縮請求金額為
    被告應分別給付原告丁○○○8,311,308元及給付原告丙○○7,210,302元暨法定遲延利息。揆諸前揭說明，屬應受判
    決事項聲明之減縮，亦應予准許。
貳、實體方面：
一、原告主張：
  (一)被告乙○○係從事營造業者，與經營萬泰福建設股份有限公
    司（下稱萬泰福公司）之黃楨木合作承作工程。緣民國88年
    間，黃楨木與周啟忠合作，由周啟忠提供所有坐落基隆市○○區○○段第727地號至第741地號土地，由萬泰福公司之子
    公司萬德利營造股份有限公司（下稱萬德利公司，負責人為
    謝柏珍）為承造廠商，以建造富園山莊建案住宅10戶（其中
    周啟忠分得4戶房屋，萬泰福公司分得6戶房屋），被告乙○○亦參與建案工程之建造。黃楨木為完成建案，透過友人甲○○向原告丁○○○及丙○○分別借款1450萬元及1218萬元
    ，再以萬德利公司及謝柏珍名義與戊○○簽訂合約，由戊○○承攬該建案粉刷工程。黃楨木為確保上開債權人丁○○○
    、丙○○之權益，及擔保戊○○工程款及先前借款，將萬泰
    福公司可分得之其中4戶房屋，起造人分別登記為戊○○指
    定之陳木成、陳慶章及債權人丁○○○、丙○○，戊○○即
    將陳木成、陳慶章之印章交付謝柏珍，原告丁○○○及丙○○即透過甲○○將丁○○○、丙○○之印章交付黃楨木，以
    供辦理變更起造人事宜。嗣萬泰福公司將丁○○○、陳木成
    、陳慶章、丙○○分別登記為富園山莊建案編號Ａ1、Ａ5、
    Ａ6、Ｂ2之起造人，此有起造人名冊乙份可稽。未幾年，黃
    楨木經營之萬泰福公司因財產困難宣告倒閉，周啟忠亦因基
    隆市第二信用合作社之借款，遭本院拍賣上開土地及其上周
    啟忠所有尚未建造完成之富園山莊建案住宅3戶。被告乙○○、甲○○因無法由萬泰福公司受償工程款及欠款，為求富
    園山莊完成建案順利出售以取得款項，遂於93年4月間，甲○○出資300萬元，被告乙○○再另行借得款項，經由本院
    民事執行處拍賣程序，以乙○○女兒汪育帆名義，購得周啟
    忠上開房地。被告乙○○得標後，即將營造廠商由萬德利公
    司更換為榮銓營造有限公司（簡稱榮銓公司），甲○○則將
    前向黃楨木處取得之起造人陳木成、陳慶章、丁○○○及丙○○等4人之印章，交予被告乙○○用以辦理建案之變更設
    計手續。至93年底，被告乙○○籌措建案資金不足，要求甲○○及戊○○應再出錢以完成建案，惟未獲甲○○及戊○○
    同意，甲○○又向被告乙○○取回前為拍賣所出資之300萬
    元，被告乙○○只得另行向友人借款繼續建造，距被告乙○○認為建造房屋之大部分款項係其所籌得，為自身及友人權
    益，未經戊○○、陳木成、陳慶章、丁○○○及丙○○之同
    意，基於偽造私文書並持以行使及使公務員登載不實之犯意
    ，於93年12月3日，將陳木成、陳慶章、丁○○○及丙○○
    之印章，交付不知情之黃明城建築師，由其辦理變更起造人
    ，依該建築師事務所職員在變更起造人申請書上及變更起造
    人名冊（一）上，將原起造人丁○○○、丙○○變更為謝尚
    揮之姓名，並將原起造人陳木成、陳慶章變更為陳武強之姓
    名，並將陳木成、陳慶章、丁○○○及丙○○之印章蓋用其
    上，於同日持向基隆市政府申請變更起造人而予以行使，使
    不知情之基隆市政府工務局人員將此不實事項，登載於職務
    上所掌管之建照執照上，足以生損害於戊○○、陳木成、陳
    慶章、丁○○○及丙○○及基隆市政府工務局對於建照執照
    起造人管理之正確性。綜上，被告乙○○所為係犯刑法第
    214 條使公務員登載不實罪、第216條、第210條行使偽造私
    文書及第217條盜用印章等罪，而被告乙○○之犯行業經刑
    事判決確定在案。
  (二)按因故意或過失，不法侵害他人之權利者，負損害賠償責任
    。不能回復原狀或回復顯有重大困難者，應以金錢賠償其損
    害，民法第184條第1項及第215條分別定有明文。查原告丁○○○、丙○○原為富園山莊建案之起造人，被告竟基於偽
    造私文書之犯意，擅自將起造人丁○○○、丙○○變更為謝
    尚揮，並持向基隆市政府申請變更起造人，致富園山莊建案
    完成後，原告等人無法取得原應分得之房屋所有權，依前揭
    說明，自應由被告負損害賠償責任。
  (三)被告應填補原告等人實際之損害，至於損害之計算應以94年
    4、5月間系爭建物建築完成時之價值為準。依台新不動產估
    價師事務所之估價報告書：「勘估標的1建物6197建號之價
    格為7,210,302元，勘估標的2建物6199建號之價格為7,818,
    527元，勘估標的3建物6200建號之價格為7,980,809元，勘
    估標的4建物6203建號之價格為8,311,308元。」承前，勘估
    標的1建物即為基隆市○○○街62巷125號，原登記起造人為
    原告丙○○；勘估標的4建物即為基隆市○○○街62巷137號
    ，原登記起造人為原告丁○○○。
  (四)訴之聲明為：
  1.被告應給付原告丁○○○8,311,308元，及自起訴狀送達之
    翌日起至清償之日止，按週年利率5％計算之利息。
  2.被告應給付原告丙○○7,210,302元，及自起訴狀送達之翌
    日起至清償之日止，按週年利率5％計算之利息。
  3.願供擔保請准宣告假執行。
  (五)對被告抗辯之陳述：
  1.被告抗辯原告等人之請求已罹於消滅時效部分：
    黃楨木原為萬泰福公司負責人，其為完成富園山莊建案，
      透過甲○○向原告丁○○○及丙○○分別借款1,450萬元
      及1,218萬元，黃楨木遂將系爭房屋二戶登記原告丁○○○及丙○○為起造人。又富園山莊建案完成後，甲○○於
      94年7月間請友人調閱系爭建案所有建物登記謄本，發現
      原告丁○○○及丙○○二人並非所有權人，甲○○遂私下
      找黃楨木協調，經多次協調未果，甲○○於96年12月間始
      將本件事情告知原告丁○○○及丙○○，此亦經證人甲○○98年6月11日到庭結證屬實，故原告等人始於96年12月
      25 日向台灣基隆地方法院檢察署提出刑事告訴。
    故原告等人於96年12月間始知有損害之發生，惟並不知損
      害賠償義務人究係何人。由於原告等人無法確知係由何人
      偽造文書致原告權益受損，故於96年12月25日提出刑事告
      訴時，係以黃楨木、謝柏珍、乙○○、汪育帆等人列為被
      告（渠等分別為萬泰福公司、萬德利公司之負責人及系爭
      土地之新地主），經檢察官查明並於98年1月間提起公訴
      後，原告始知係被告乙○○所為，並於98年2月17日提起
      本件附帶民事訴訟。是原告等人請求本件損害賠償之消滅
      時效應為民法197條第1項所定之10年。
  2.被告抗辯系爭建物因被告之加工而增加其價值，亦得依民法
    第811、816條之規定請求償金云云。惟查，富園山莊建案原
    由承造商萬德利公司承造，該建案於90年7月間停工時，所
    有建物之結構體均已完成。又93年4月間，周啟忠之財產為
    鈞院執行處拍賣後，改由榮銓公司接手承造（參證2起訴書
    ），因此榮銓公司是依承攬契約完成富園山莊建案，此與民
    法物權篇第811條添附之要件不符，故被告以「系爭建物因
    被告之加工而增加其價值，亦得依民法第811、816條之規定
    請求償金」，顯無理由。
二、被告則以下列情詞置辯，請求駁回原告之訴及假執行之聲請
    ，並願供擔保請准宣告免為假執行：
  (一)查訴外人周啟忠所有坐落基隆市○○區○○段727、727-3地
    號土地與萬泰福公司（負責人黃楨木）合建，地主周啟忠分
    配4戶、萬泰福公司分配6戶，周啟忠分配之4戶，3戶以自己
    為起造人，一戶借廖玉葉之名為起造人。合建過程中，周啟
    忠負債遭債權人查封拍賣上開土地及其名下為起造人之三戶
    建物，而由乙○○以汪育帆之名義向本院民事執行處拍定。
    而強制執行期間亦因萬泰福公司、萬德利公司財務週轉不靈
    倒閉而被迫停工。嗣乙○○以汪育帆之名義拍定後，始於93
    年4月30日復工，並繼續施工。施工期間，甲○○、戊○○
    均到工地現場查看，李、鄭二人均明知工地已由乙○○接手
    繼續施工之事實。據此應予說明者：
  1.查系爭陳木成、陳慶章、丙○○、丁○○○等起造人名義之
    原始圖章，係由甲○○交給乙○○之事實，業據甲○○供承
    在卷。由甲○○交付原始起造人印章之事實，應可判明原起
    造人對於該四顆圖章之用途，有同意乙○○為必要使用之概
    括授權，洵堪認定。
  2.系爭工程完工辦理使用執照之前，甲○○投資300萬元，及
    戊○○自承承攬系爭工地之粉刷工程，故李、鄭二人對於乙○○告知要取得房地之產權，必須負擔土地款及工程款，而
    甲○○、戊○○表示無力負擔，任由乙○○處分，此由甲○○非但未負擔工程款，反而取回投資款300萬元，及乙○○
    僱工施工期間，戊○○並未進場施作，應可證明乙○○所言
    非虛。故甲○○、戊○○主張起造人名義變更其等不知，實
    屬飾詞，不足採信。
  3.再者，甲○○雖稱，黃楨木以提供起造人之名義作為借款之
    擔保云云。然黃楨木與丁○○○、丙○○間之借款，係渠等
    之間之糾紛，此與得標後由乙○○出資興建，起造人必須對
    事後取得權利之乙○○負擔房地款，乃屬二件事，不應混淆
    ，否則，乙○○豈不為他人作嫁衣裳，合乎常情嗎？
  4.由上所陳，可知起造人名義之變更，係經得甲○○、戊○○
    之同意，原告等人並無受損失，則渠等訴請損害賠償，即非
    有理由。
  (二)退一步而言，若原告之主張為真，則罹於時效，被告自得拒
    絕給付：
  1.查本件原告於 96年12月25日刑事告訴狀檢附告證3號所示之
    建物登記謄本，依該謄本列印之時間為民國94年7月1日，顯
    見原告等人於斯時已知悉被告將起造人名義變更，惟原告竟
    遲至98年2月17日始提起本件訴訟，顯逾民法第197條第1項
    之二年時效，依民法第144條第1項規定，被告自得為時效抗
    辯並拒絕給付。
  2.證人甲○○於本院作證時所提出黃楨木94年9月9日出具之書
    面，亦可證原告等人於94年9月9日已知悉起造人名義已變更
    之事實。又證人甲○○於偵查中到庭證稱：「95年5月間，
    我拜託朋友去領土地謄本，才知道起造人被變更，後來我問
    乙○○為何這樣做，他說資金是他拿出來，他要作保障。」
    等語。由上開甲○○之供述，最遲於94年9月9日或95年5月
    間，原告等人應已知悉被告將起造人名義變更之事實。則原
    告等人迄至98年2月17日始提出附帶民事訴訟，顯己逾二年
    之時效，被告自得拒絕賠償。
  3.原告三人主張係96年12月間始知悉登記「起造人」之名義遭
    變更之事實云云。然查，原告等人既因訴外人黃楨木向其借
    款或為支付工程款，而提供「富園山莊」建案之四戶房屋供
    擔保，以自己或指定第三人名義登記為起造人，則渠等對於
    房屋之建造過程應當倍加關心，豈有建案於94年4、5月間完
    成後，原告等三人對於未能取得所有權而未加瞭解，並於事
    隔二年後始提出告訴之理？故原告等三人主張於96年12月始
    知悉起造人名義遭變更，純屬飾詞。此外，原告等三人上開
    主張，亦與其等提出告訴時所檢附建物登記謄本載列印時間
    為「民國94年7月1日11時08分」不符，足證所言，不足採信
    。
  (三)按建造執照或使用執照上記載起造人之名義，乃主管機關為
    行政管理手續而設，並非當然取得所有權。故原告等人主張
    登記為起造人而取得系爭建物所有權人之地位，而享有系爭
    建物之所有權，並非有理由。從而，原告主張應以94年4、
    5月間系爭建築物完成時之價值填補損害，洵屬無據。次按
    ，依原告等人所主張，係由訴外人黃楨木提供萬泰福公司因
    合建分配之4棟系爭建物供擔保，而以原告丁○○○、丙○○及戊○○指定之陳木成、陳慶章之名義登記為起造人云云
    。然查，原告丁○○○、丙○○二人主張借款予黃楨木，然
    迄未舉證以實其說，則渠等二人是否受有損害，令人存疑？
  (四)又退一步而言，縱然原告主張系爭建物係供擔保有理由，則
    其等請求賠償之金額若干？
  1.訴外人黃楨木以系爭建物為原告供擔保，而以丁○○○、丙○○、陳木成、陳慶章之名義登記為起造人，然於本院民事
    執行處92年執字第7128號拍定第三人周啟忠之財產後，原告
    等人均已知悉，系爭建物係由被告出資建築完工並取得使用
    執照，故系爭建物係因被告之加工而增加其價值，就此增加
    之價值，原告自無主張擔保之效力。準此，因系爭建物與本
    院民事執行處92年執字第7128號拍賣第三人周啟忠所有之建
    物，係屬同張建造執照（88基府工建字第0083號）所核准，
    故該系爭建物於被告接手施工前之價值，應參考比照上開拍
    定之價格，並作為債權擔保之額度，如此解釋始符合法益權
    衡原則。故原告等人主張應以94年4月間系爭建築物完成時
    之價值填補損害，洵屬無理由。
  2.依本院民事執行處96年度執字第7128號拍賣訴外人周啟忠所
    有建物，其面積與系爭建物相當之建號6121（面積268.6 ㎡
    ）相較，建號6121號建物之拍定價為144萬元（詳上開執行
    卷第146頁），則每平方公尺價格5361元，依此標準核算系
    爭建物於93年4月20日被拍定時之價值如附表(一)所示。故原
    告等人逾附表(一)所示價格之請求，即無理由。
  (五)縱原告等人主張登記為起造人而取得系爭建物所有權人之地
    位，而享有系爭建物之所有權為可採，則被告對於加工而使
    系爭建物完工並取得使用執照之工程款，亦得依民法第811
    、816條之規定請求償金，並以此請求之償金與原告等人本
    件請求有理由之等額內主張抵銷。經此抵銷後，原告等人再
    主張以系爭建築物完成時之價值填補損害，亦屬無理由。
  1.首先應予陳明者，鑑定報告載，推定建物重建價格，係以估
    計營造或施工費用為47,000元/坪，另加計設計費、廣告銷
    售費、管理費及稅金與適當利潤後，建物重建價格為65,968
    元/坪，並以此推定系爭建物94年4月間之價格（參鑑定報告
    書第37頁至39頁），然除施工費用外，其餘之費用均係銷售
    之成本，不應列入建物重建之價格，故鑑定人以65,968元/
    坪核算重建價格，洵屬偏高且不合理。故應以47,000元/坪
    核算系爭建物94年4月間之價值，並詳如附表(二)所示。若鈞
    院仍認定以65,968元/坪核算重建價格單價，則94年4月間之
    價值，詳如附表(三)所示。
  2.系爭建物之所以能完工取得使用執照，並據以辦理所有權登
    記，而有如附表(二)或(三)所示之價值，係因被告繼續施工並完
    成建築，被告因此喪失權利而受有損害，參諸民法第811條
    、816條添附之規定，得請求償金。而此償金，即為附表(四)
    或(五)所示價格之差額。故被告得依關於不當得利之規定，請
    求起造人即原告等人返還因添附所得之利益。
  3.若鈞院認系爭建物於94年4月間之價值如附表(二)所示，則原
    告等人應返還之償金，應詳如附表(四)所示之差額，則被告以
    此原告等人應返還之償金，與被告應賠償之如附表(二)金額，
    於等額範圍內主張抵銷，被告應給付之金額，亦如附表(一)所
    示價格。
  4.若鈞院認系爭建物於94年4月間之價值如附表(三)所示，則原
    告等人應返還之償金，應詳如附表(五)所示之差額，則被告以
    此原告等人應返還之償金，與被告應賠償之如附表(三)金額，
    於等額範圍內主張抵銷，被告應給付之金額，亦如附表(一)所
    示價格。
  5.另，系爭建物係被告乙○○出資建築完成，此為本院刑事庭
    98年度訴字第96號刑事判決所認定之事實，則被告主張添附
    請求原告等人依不當得利之法律關係返還償金，即非無理由
    ，此與營造廠變更為榮銓營造有限公司以符建築法令，係屬
    二件事，不應混淆，併此敘明。
  6.由上所陳，不論系爭建物於94年4月間之價格係如附表(一)或
    (二)或(三)所示之價格，經被告為上開之主張或抵銷之抗辯後，
    原告得請求之金額，亦僅如附表(一)所示價格，逾此部分，原
    告之請求為無理由。
三、得心證之理由：
    經核兩造上開所述，本件之爭點厥為：(一)原告得否向被告請
    求損害賠償？請求權是否已罹於時效？(二)原告得請求本件損
    害賠償之時點及金額各為何？(三)被告得否依添附主張抵銷？
    茲分別論述如下：
  (一)原告得否向被告請求損害賠償？請求權是否已罹於時效？
  1.經查，原告主張被告乙○○係從事營造業者，與經營萬泰福
    公司之黃楨木合作承作工程。緣民國88年間，黃楨木與周啟
    忠合作，由周啟忠提供所有坐落基隆市○○區○○段第727
    地號至第741地號土地，由萬泰福公司之子公司萬德利公司
    （負責人為謝柏珍）為承造廠商，以建造富園山莊建案住宅
    10 戶（其中周啟忠分得4戶房屋，萬泰福公司分得6戶房屋
    ），被告乙○○亦參與建案工程之建造。黃楨木為完成建案
    ，透過友人甲○○向原告丁○○○及丙○○分別借款1450萬
    元及1218萬元。黃楨木為確保上開債權人丁○○○、丙○○
    之權益，將萬泰福公司可分得之其中2戶房屋，起造人分別
    登記為原告丁○○○、丙○○，原告丁○○○及丙○○即透
    過甲○○將丁○○○、丙○○之印章交付黃楨木，以供辦理
    變更起造人事宜。嗣萬泰福公司將丁○○○、丙○○分別登
    記為富園山莊建案編號Ａ1、Ｂ2之起造人。未幾年，黃楨木
    經營之萬泰福公司因財產困難宣告倒閉，周啟忠亦因基隆市
    第二信用合作社之借款，遭本院拍賣上開土地及其上周啟忠
    所有尚未建造完成之富園山莊建案住宅3戶。被告乙○○、
    甲○○因無法由萬泰福公司受償工程款及欠款，為求富園山
    莊完成建案順利出售以取得款項，遂於93年4月間，甲○○
    出資300萬元，被告乙○○再另行借得款項，經由本院民事
    執行處拍賣程序，以乙○○女兒汪育帆名義，購得周啟忠上
    開房地。被告乙○○得標後，即將營造廠商由萬德利公司更
    換為榮銓公司，甲○○則將前向黃楨木處取得之起造人丁○○○及丙○○等人之印章，交予被告乙○○用以辦理建案之
    變更設計手續。至93年底，被告乙○○籌措建案資金不足，
    要求甲○○及戊○○應再出錢以完成建案，惟未獲甲○○及
    戊○○同意，甲○○又向被告乙○○取回前為拍賣所出資之
    300萬元，被告乙○○只得另行向友人借款繼續建造，詎被
    告乙○○認為建造房屋之大部分款項係其所籌得，為自身及
    友人權益，未經丁○○○及丙○○之同意，基於偽造私文書
    並持以行使及使公務員登載不實之犯意，於93年12月3日，
    將丁○○○及丙○○之印章，交付不知情之黃明城建築師，
    由其辦理變更起造人，依該建築師事務所職員在變更起造人
    申請書上及變更起造人名冊（一）上，將原起造人丁○○○
    、丙○○變更為謝尚揮之姓名，並將丁○○○及丙○○之印
    章蓋用其上，於同日持向基隆市政府申請變更起造人而予以
    行使，使不知情之基隆市政府工務局人員將此不實事項，登
    載於職務上所掌管之建照執照上，足以生損害於丁○○○及
    丙○○及基隆市政府工務局對於建照執照起造人管理之正確
    性，係犯刑法第214條使公務員登載不實罪、第216條、第
    210條行使偽造私文書及第217條盜用印章等罪，業經台灣高
    等法院以98年度上訴字第1506號刑事判決有罪確定等情，為
    被告所不爭執，並經本院調取上開刑事卷宗核閱屬實，堪信
    原告上開主張為真實。次查，被告為起造人名義變更登記時
    ，系爭建物已為土地之定著物（亦即已屬不動產），而原告
    等人原為系爭建物之起造人，且供給建築資金，其自得以建
    築物之起造人，提出有關必須具備之文件，依土地登記規則
    第79條規定申請建物所有權第一次登記，惟被告未得原告等
    人之同意，竟變更起造人名義，改以謝尚揮為起造人申請新
    建造執照，藉以申請建物所有權第一次登記，其於原告可取
    得之原始所有權，難謂無侵害，是被告之侵權行為應堪認定
    。
  2.按因侵權行為所生之損害賠償請求權，依民法第197條第1項
    之規定，雖因二年間不行使而消滅，但查所謂知有損害，非
    僅指單純知有損害而言，其因而受損害之他人行為為侵權行
    為，亦須一併知之，若僅知受損害及行為人，而不知其行為
    之為侵權行為，則無從本於侵權行為請求賠償，時效即無從
    進行（最高法院46年台上字第34號判例意旨參照）。又民法
    第197條條第1項規定因侵權行為所生之損害賠償請求權，自
    請求權人知有損害及賠償義務人時起，二年間不行使而消滅
    。所謂知有損害及賠償義務人之知，係指明知而言。如當事
    人間就知之時間有所爭執，應由賠償義務人就請求權人知悉
    在前之事實，負舉證責任（最高法院72年台上字第1428 號
    判例意旨參照）。經查，原告於96年12月25日刑事告訴狀檢
    附之建物登記謄本，其列印時間為94年7月1日，固經本院依
    職權調閱本院98年度訴字第96號刑事卷宗查核屬實；惟建物
    登記謄本之列印時間，至多僅能證明原告業已知悉起造人名
    義遭變更，至於行為人是否即為被告，其行為是否為侵權行
    為等，尚不能認為原告業已知悉。且證人甲○○於本院審理
    時亦證稱：「我是在94年5月委託朋友拿登記謄本給我看時
    才知道的，因為原告丁○○○跟丙○○是透過我借錢給黃楨
    木，所以我並沒有將這件事情告訴他們二人，而是直接找黃
    楨木問他如何處理，黃楨木也承諾要把系爭房屋要回來，一
    直到96年12月黃楨木也表示無法拿回來，所以我只好在這個
    時候告訴原告丁○○○、丙○○，並且通知原告戊○○這件
    事情，所以他們三個人都是在96年12月初才知道這件事情。
    」等語（見本院98年6月11日言詞辯論筆錄），對照原告2人
    亦是在96年12月25日始以被告及其他相關人士即訴外人黃楨
    木、謝柏珍、汪育帆等人為共同被告，向台灣基隆地方法院
    檢察署提出告訴，益徵原告斯時方知其權益受損係因被告行
    為所致等情事。此外，兩造既就原告明知受有損害之時間有
    所爭執，揆諸上揭最高法院判例意旨，亦應由被告就原告知
    悉在前之事實，負舉證責任。然被告除憑證人甲○○本人知
    悉系爭建物謄本上登記名義人已變更之事實，即遽認原告等
    人在證人甲○○知悉時應已知悉云云，除經原告等人否認外
    ，復未能提出其他具體事證證明原告等人知悉在前，自難僅
    憑其推論，即謂原告之侵權行為損害賠償請求權業已罹於時
    效。故被告上開時效之抗辯，難謂為有理由。
  (二)原告得請求本件損害賠償之時點及金額各為何？
    按損害賠償之目的，在填補所生之損害，其應回復者非原來
    狀態，而係應有狀態，應將損害事故發生後之變動狀況考慮
    在內（最高法院79年台上字第2130號判決意旨參照）。經查
    ，本件被告於93年12月3日違法變更起造人名義造成原告受
    有損害，已如前述，則本件應審酌者應為：若被告未為本院
    98年度訴字第96號刑事判決所認定之犯行，則系爭建物於94
    年4月間興建完成時，原告等人仍應為建物起造名義人而得
    登記為所有人，揆諸前揭說明，本件自應以94年4月間系爭
    建物興建完成時，作為系爭建物價格計算之標準。故被告辯
    稱應比照本院民事執行處92年執字第7128號拍賣第三人周啟
    忠所有之建物拍定之價格云云，並不足採。且既應依94年4
    月系爭建物興建完成時之價格為計算標準，其重建價格依本
    院囑託台新不動產估價師事務所之估價報告書內容所載：「
    …基隆市四層樓房營造或施工類用標準單價約40,000元/坪
    至48,000元/坪之間，而勘估標的建物主要建材為鋼骨鋼筋
    凝土造，故估計其營造或施工費用為48,000元。但價格日期
    為民國94年4月1日，故經物價修正後，估計營造或施工費用
    為47,0 00元/坪。另加計設計費、廣告銷售費、管理費與適
    當利潤後，建物重建價格為65,968元/坪。」（見估價報告
    書第37頁）等語，觀原告取得系爭建物所有權之目的，在於
    日後可藉由系爭建物之出售獲得借款債權之部分滿足，自應
    以系爭建物之重建價格65,968元/坪為標準計算，而不得排
    除系爭建物重建完成時所需之設計費、廣告銷售費等成本。
    再者，系爭建物面積依其建物謄本內容所載，亦包括共有部
    分，雖被告提出訴外人廖玉葉之建物謄本登記，辯稱共有部
    分應依建物所有權人之協議分配並辦理登記後始可取得云云
    ，惟觀訴外人廖玉葉之建物謄本雖無共有部分之登記，然在
    其他登記事項中對於共有部分之記載係表示「於持分未分配
    確定之前暫緩登記」，是對於共有部分並非不登記，而係因
    有糾紛而暫緩登記，顯見在正常交易情況下，一般建物均依
    其持分而為共有部分之登記。故系爭建物若在正常情況下完
    成並為建物所有權第一次登記，原告應可取得完整且包括共
    有部分登記之建物謄本，以利日後系爭建物之買賣交易。是
    原告所受之損害，自應以系爭建物94年4月間完成之時點，
    以每坪65,968元計算其包括共有部分之面積為之。是原告丁○○○所受之損害，依前揭估價報告書所載，應為勘估標的
    6203建號即門牌號碼基隆市○○○街62巷137號，原登記起
    造人為原告丁○○○之房屋價格8,311,308元；而原告丙○○所受之損害，依前揭估價報告書所載，應為勘估標的6197
    建號即門牌號碼基隆市○○○街62巷125號，原登記起造人
    為原告丙○○之房屋價格7,210,302元。
  (三)被告得否依添附主張抵銷？
    按動產因附合而為不動產之重要成分者，不動產所有人取得
    動產所有權；依此規定，喪失權利而受損害者，得依關於不
    當得利之規定，請求償金。民法第811條、第816條定有明文
    。經查，系爭建物原由萬德利公司承造，嗣因營造公司經營
    不善宣告倒閉並遭本院執行處拍賣後，改由榮銓公司繼續接
    手承造，系爭建物係由榮銓公司建造完成乙情，為兩造所不
    爭執，被告復無法提出系爭建物是由其個人出資建造完成之
    證據以實其說，自難為其有利之認定，故被告以添附主張抵
    銷原告所受之損害，亦難採信。
四、綜上所述，原告依侵權行為之法律關係，請求被告給付原告
    丁○○○8,311,308元、給付原告丙○○7,210,302元及均自
    起訴狀繕本送達之翌日即98年2月21日起至清償日止，按年
    息5%計算之利息，為有理由，應予准許。
五、兩造均陳明願供擔保請准宣告假執行及免為假執行，於法並
    無不合，爰分別酌定相當之擔保金額宣告之。
六、本件事證已臻明確，兩造其餘攻擊防禦方法及所舉未經援用
    之證據，經本院斟酌後，認為均不足以影響本判決之結果，
    爰不一一論駁，併此敘明。
七、本件雖屬刑事附帶民事訴訟經移送民事庭而免納裁判費用，
    然於本件審結後或可能有鑑定費用、證人旅日費、公示送達
    登載新聞紙等之訴訟費用產生，故仍有依原告獲准金額或請
    求減縮金額之數額，諭知兩造負擔訴訟費用比例之必要，附
    予敘明。
八、據上論結：本件原告之訴為有理由，依民事訴訟法第78條、
    第81條、第85條第1項、第390條第2項、第392條第2項，判
    決如主文。
中    華    民    國    99    年    1     月    21    日
                  民事庭法  官  林玉珮
以上正本係照原本作成。
對於本件判決如有不服，應於收受送達後20日內向本院提出上訴
書狀，敘述上訴之理由，上訴於臺灣高等法院。
中    華    民    國    99    年    1     月    21    日
                        書記官  洪福基

司法院資訊處製作；財團法人民間司法改革基金會備份。
